臺灣高等法院臺中分院刑事判決　　　　96年度上重訴字第14號
上　訴　人　臺灣臺中地方法院檢察署檢察官
上　訴　人
即　被　告　戊○○
　　　　　　己○○
共　　　同
選任辯護人　江燕鴻律師
上列上訴人因殺人案件，不服臺灣臺中地方法院95年度重訴字第
2617號中華民國95年12月1日第一審判決（起訴案號：臺灣臺中
地方法院檢察署95年度偵字第10371號），提起上訴，本院判決
如下：
    主  文
上訴駁回。
    犯罪事實
一、戊○○、己○○於民國（下同）95年5月6日晚上8時許，先
　　與李建宏、郭富全、甲○○、乙○○及其他友人，在臺中縣
    大甲鎮○○路「巨匠公司」前烤肉。後戊○○向乙○○借用
    Q9-7250號自用小客車購買檳榔，並邀己○○、甲○○、李
    建宏、郭富全同行。己○○即駕駛上開自用小客車搭載戊○○、李建宏、郭富全、甲○○等人一同外出購買檳榔。途中
    巧遇騎機車之黃獻成，因戊○○對之前曾要求黃獻成不要販
    賣毒品予其友人而遭黃獻成毆打一事懷恨在心，竟萌生傷害
    教訓黃獻成之犯意，夥同具犯意聯絡之己○○，由己○○駕
    車搭載戊○○與不知情之李建宏、郭富全，尾隨黃獻成，俟
    機欄下。於同晚11時許，在臺中縣大甲鎮○○路147號前，
    終於攔下黃獻成。己○○即持其所有之電擊棒1支及原放置
    乙○○車內之塑膠警棍1支，戊○○則持原放置該車內之木
    棍1支下車，先由己○○以塑膠警棍毆打黃獻成之手、，
    再拿電擊棒電擊黃獻成之背部。戊○○則拿木棍毆打黃獻成
    之手、，致黃獻成手、及背部受有多處擦、挫傷。嗣因
    李建宏、郭富全下車規勸及附近鄰人外出查看，戊○○、己○○遂將黃獻成押至前開自用小客車內，剝奪黃獻成之行動
    自由，再由己○○駕駛該小客車搭載戊○○、甲○○、李建
    宏、郭富全及黃獻成等人離開該地。行至台中縣大甲鎮○○
    路「福懋加油站」時，先讓未參與毆打之李建宏、郭富全下
    車，復由己○○駕駛該車搭載戊○○、甲○○及黃獻成，載
    至台中縣大甲鎮○○里○○○○○道路附近，戊○○、己○○將黃獻成押下車後，戊○○、己○○能預見如再對黃獻成
    繼續毆打，可能會因傷重死亡，仍接續基於共同傷害黃獻
    成之犯意，再由戊○○持木棍，己○○持塑膠警棍及電擊棒
    共同毆打黃獻成之手及身體，致黃獻成全身受有多處擦、
    挫傷，左前臂骨折，背、臀部開放性傷口等傷害。己○○見
    黃獻成傷重，請甲○○於5月7日凌晨1時35分52秒許，以甲○○所有之行動電話000 0-000000號撥打0000-000000號呼
    叫救護車，經穆國瑞駕駛救護車載黃獻成於5月7日凌晨1時
    56分送至大甲李綜合醫院急救，於同日上午10時45分因傷重
    轉送至台中榮民總醫院急救，延至5月7日（同日）下午4時
    因傷重導致體液大量沉積在皮下組織，併發低血溶性休克死
    亡。己○○、戊○○傷人後，於有偵查權之公務員尚未發現
    犯嫌前，於同日晚上11時許前往台中縣警察局大甲分局自首
    ，由警員丁○○受理，並循線查扣己○○所有之電擊棒1支
    及毆打黃獻成之塑膠警棍、木棍各1支。
二、案經台中縣警察局大甲分局報請台灣台中地方法院檢察署檢
    察官偵查起訴。
    理    由
一、上訴人即被告（下稱被告）戊○○、己○○對於上揭傷害致
    死之犯罪事實坦承不諱，核與證人李建宏（見偵查卷第21
    頁、原審卷第91頁）、郭富全（見偵查卷第17頁、原審卷第
    159頁）之證述情節大致相符。黃獻成傷重後，案外人甲○○之0000000000號行動話，於5月7日凌晨1時35分52秒撥打
    大甲鎮李綜合醫院救護組0000-000000號電話，請救護車至
    大安溪橋案發將黃獻成送醫，業據救護車司機穆國瑞證述屬
    實（見原審卷第103頁）；並有台灣大哥大股份有限公司95
    年10月31日法大字095054937號函及雙向通聯資料查詢表1份
    附卷可佐（見原審卷第137至142頁）。被告二人於黃獻成傷
    重後，即由甲○○打電話請救護車將被害人送醫，足認被告
    二人主觀上並無置被害人黃獻成於死之意圖。被告二人毆打
    黃獻成，造成黃獻成手及背部多處擦、挫傷，左前臂骨折
    、背、臀部開放性傷口等傷害，有李綜合醫院大甲分院救護
    紀錄表、行政院國軍退除役官兵輔導委員會台中榮民總醫院
    法醫參考病歷摘要各1紙（見警卷第43至53頁）附卷可稽。
    又被害人黃獻成因遭毆打造成體液大量沉積在皮下組織，併
    發低血溶性休克死亡，業經檢察官督同法醫師相驗及解剖屍
    體查驗屬實，製有相驗筆錄、相驗屍體證明書、解剖筆錄及
    法務部法醫研究所鑑定書各1份（外放）在卷足憑。按被告
    二人等分持塑膠警棍、木棒、電擊棒持續毆打被害人，依當
    時客觀之情況均能預知，被害人黃獻成可能因傷重而死亡，
    從而被害人黃獻成之死亡結果與被告二人之加害行為間，具
    有相當因果關係。此外，復有扣案之電擊棒、塑膠警棍、木
    棍各1支可資佐證。本案事證明確，被告二人犯行堪予認定
    。
二、本案發生後。大甲分局員警於95年5月7日即至大甲鎮江南里
    六磊砂石場往東約150公尺之大安溪堤坊旁案發現場採集檳
    榔渣、煙蒂等相關證物送內政部警政署刑事警察局法醫室作
    DNA-STR型別鑑定，鑑定結果，發現編號3之煙蒂DNA- STR型
    別與甲○○相同，此有該局95年7月17日刑醫字第095007337
    6號鑑驗書、刑案現場照片可憑（見原審卷第230至233頁）
    。另黃獻成遭毆傷重後，案外人甲○○之0000000000號行動
    電話，於5月7日凌晨1時35分52秒撥打大甲鎮李綜合醫院救
    護組0000-000000號電話，請救護車至大安溪橋案發將黃獻
    成送醫，已如上述。足認案外人甲○○亦有與被告二人同行
    至大甲鎮大安溪堤坊旁案發處。被告己○○供稱：00000000
    00號行動電話雖然是甲○○名義，但是都是伊在使用。案發
    前一天即95年5月5日，伊去甲○○家打麻將，離開時忘記拿
    手機，所以於95年5月6日該0000000000號行動電話有與亦由
    伊使用之0000000000號行動電話通話情形云云。查上開於95
    年5月6日0000000000號行動電話有與0000000000號行動電話
    通話4次之事實，有0000000000號雙向通聯資料查詢可憑（
    見原審卷第139頁）。依該通聯資料，從95年5月6日零時起
    至同20時止，有多達40餘通之發話紀錄，若上開行動電話係
    己○○使用，至甲○○處打麻將忘記帶走，則甲○○不會如
    此頻繁使用0000000000號行動電話。因此己○○供稱000000
    0000號行動電話係其在使用，於95年5月5日因至甲○○住處
    打麻將忘記帶走云云，顯有隱瞞，不能採信。本院依在大安
    溪堤坊旁現場採集到甲○○之煙蒂，與以用戶名稱為甲○○
    之0000000000號行動電話於大安溪堤坊旁撥打李綜合醫院救
    護組派車救治被害人之事實，認0000000000號行動電話係甲○○使用，甲○○亦有與被告等人同車至現場。本院依現存
    之證據，懷疑甲○○亦涉本案。但甲○○未經檢察官起訴，
    而本案於被害人受傷後，確由甲○○撥打電話請救護車前來
    救治被害人，被告等並無致被害人於死之意圖非常明確，即
    被告等犯行係成立傷害致死罪，不因甲○○是否為共犯而有
    不同。本案檢察官並未以甲○○為共犯而予起訴，甲○○亦
    未到庭為充分之陳述辯解，如逕認甲○○為共犯，對未經審
    判之甲○○，有失公允。本案既未列甲○○為被告，則本案
    判決之既判力並不及於甲○○，即本案未於判決中認甲○○
    為共犯，對甲○○是否應負本案刑責並不生影響。如本案欲
    調查甲○○是否為共犯，則須大量傳訊證人，遷延時日，對
    於已就自己犯行坦承之在押被告二人，亦失公允。是本院認
    被告二人之犯行既已明確，無必要浪費大量司法資源，就非
    本案被告之甲○○調查是否為共犯之必要，附此敘明。另檢
    察官依被害人家屬之聲請，聲請傳訊證人Ａ證明被告二人曾
    於95年5月6日下午3、4時許，一輛汽車押著證人Ａ至死者黃
    獻成住處出現，並揚言要黃獻成出面處理等事項。查被告二
    人係因戊○○要求被害人不要售毒品予其友人，致生嫌隙。
    且被告二人於毆打被害人後，即請救護車將被害人送醫，無
    殺人之犯意，已如前述。證人Ａ縱能證人被告等人曾押著Ａ
    找被害人之事實，並不能因此認被告二人即有殺人之犯意，
    本院認無傳訊Ａ之必要。
三、按刑法第271條第1項之普通殺人罪與同法第277條第2項傷害
    致死罪，雖均有被害人死亡之結果，但在行為人之主觀犯意
    上，則有殺害故意與傷害故意之別，殺人罪之成立，以行為
    人實施殺害行為時，即具有使人喪失生命之殺人故意為必要
    ，行為人若具有殺人故意，雖只發生傷害之結果，但仍成立
    殺人未遂。反之，行為人若具有傷害故意，縱發生死亡之加
    重結果，亦僅負傷害致死之刑責。又殺人與傷害致死之區別
    ，即在於下手加害時有無死亡之預見為斷，至受傷處所是否
    致命部位，及傷痕之多寡，輕重如何，僅足供認定有無殺意
    之參考，原不能為區別殺人與傷害致人於死之絕對標準。刑
    法上殺人罪與傷害人致死罪之區別，本視加害人有無殺意為
    斷，被害人所受之傷害程度，固不能據為認定有無殺意之唯
    一標準，但加害人之下手情形如何，於審究犯意方面，仍不
    失為重要參考資料；殺人與傷害之區別，自以有無殺意為斷
    ，審理事實之法院，應就案內一切證據，詳查審認，視其犯
    罪之動機、殺傷之次數、所殺傷部位、傷勢程度、犯後態度
    等綜合判斷，俾為認定，最高法院19年上字第718號判例、
    20年非字第104號判例、85年度台上字第5611號判決可資遵
    循。被告戊○○、己○○毆打被害人黃獻成時，並未有致命
    之傷害，有法醫研究所鑑定書1份可資參考；且於毆傷被害
    人後，即由甲○○撥打電話請救護車救護等行為觀之，被告
    二人並無致被害人於死亡之意圖。核被告二人所為係犯刑法
    第277條第2項之傷害致死罪及第302條第1項之剝奪行動自由
    罪。公訴人認係犯刑法第271條第1項之殺人罪尚有未洽，起
    訴法條應予變更。又犯罪是否起訴，以起訴書所載事實為準
    ，不以所引法條為依據，最高法院70年台非字第11號著有判
    例，本案公訴人於犯罪事實對妨害自由已有敘述，足見公訴
    人亦將被告妨害自由部分之犯行列為犯罪事實而予起訴，法
    院亦應加以審判。被告二人就上開犯行，有犯意聯絡及行為
    分擔，均為共同正犯。又本件被告行為後，刑法第28條關於
    「實施」之文字雖已修正為「實行，惟此僅為杜爭議，而確
    定在「實行」概念下之共同參與行為，始成立共同正犯之概
    念，對於共同正犯之處罰規定之規定並無不同，是刑法關於
    共同正犯之處罰規定適用修正後之新法並無較有利之情形。
    爰依修正前之刑法第28條論以共同正犯。被告行為後，94年
    1月7日修正公布之刑法，自95年7月1日施行，修正後之刑法
    刪除第55條關於牽連犯之規定。本件被告所犯傷害致死罪、
    妨害自由罪具有牽連犯之關係，依修正前即行為時之規定，
    應從一重之罪處斷；依修正後之刑法既已刪除牽連犯之規定
    ，則所犯上述各罪應依數罪併罰之規定分論併罰。比較新舊
    法之規定，修正後之規定並非較有利於被告，依刑法第2條
    第1項之規定，應適用行為時之法律，即適用修正前刑法第
    55條牽連犯之規定，從一重之傷害致死處斷。被告2人犯罪
    後，於有偵查權之公務員尚未發現犯嫌前，於95年5月7日晚
    上11時許前往台中縣警察局大甲分局自首，業經承辦警員丁○○結證屬實（見本院卷第89頁），合乎自首之要件，依修
    正前刑法第62條前段關於自首之規定係「必減事由」，新修
    正刑法第62條前段關於自首之規定則係「得減事由」，上開
    關於自首之規定雖屬刑罰裁量之事項，惟既影響行為人之刑
    罰法律效果，應屬法律變更之範疇，而有刑法第2條第1項之
    適用；且關於自首之新舊法比較，因自首之性質無關可罰性
    之判斷或法律效果之形成，故其變更應非以行為時為判斷基
    準，而應依「自首時」作為判斷之基準。本案被告自首之時
    間在新修正刑法生效前，經比較新舊法，以舊法規定「必減
    」對行為人較為有利，則依刑法第2條第1項前段之規定，應
    適用最有利於被告之行為時法即修正前刑法第62條前段之規
    定減輕其刑。
四、原審法院適用刑法第2條第1項、修正前刑法第28條、第55條
    、第62條前段，刑法第277條第2項、第302條、罰金罰鍰提
    高標準條例第1條前段，審酌被告二人犯罪之動機、目的、
    手段、被害人家屬所受傷痛程度，惟事後坦承大部分犯行等
    一切情狀，各量處有期徒刑十年；並以扣案之電擊棒1支，
    係被告己○○所有，且供犯罪所用，業據其陳明在卷，依刑
    法第38條第1項第2款宣告沒收。扣案塑膠警棍及木棍各1支
    ，雖係供犯罪所用，但取自乙○○之車內，非屬被告2人所
    有，又非違禁物，爰不諭知沒收，認事用法均無不當，量刑
    亦屬妥適。檢察官上訴意旨略以：被告二人並不符自首要件
    ；被告二人因買而與被害人黃獻成互有嫌隙，不僅有殺人動
    機，並有犯意聯絡。被害人家屬曾於95年5月6日下午3、4時
    許，發現有一輛汽車押著證人Ａ至死者黃獻成住處出現，並
    揚言要黃獻成出面處理，該證人攸關本案是不被告事判預謀
    犯案，及其他共犯為何人等重要事項，原審漏未調查云云，
    指摘原審判決不當。惟被告二人符合自首要件，並無殺人故
    意，是否有其他共犯本院難以查明，無傳訊Ａ之必要，均如
    前述，檢察官仍執前詞上訴，其上訴為無理由，應予駁回。
    被告二人上訴意旨旨略以：希望與被害人家屬和解，原審量
    刑太重云云，查被告二人迄未被害人家屬和解，原審判決並
    無量刑過重之情形，被告二人之上訴亦為無理由，應予駁回
    。
據上論斷，應依刑事訴訟法第368條，判決如主文。
本案經檢察官丙○○到庭執行職務。
中　　華　　民　　國　　96　　年　　3　　月　 　21 　　日
            刑事第九庭    審判長法　官　陳　筱　珮
                                法　官  康  應  龍
                                法　官  趙  春  碧
上列正本證明與原本無異。
如不服本判決應於收受送達後十日內向本院提出上訴書狀，其未
述上訴之理由者並得於提起上訴後十日內向本院補提理由書 (
均須按他造當事人之人數附繕本)。
                                書記官  胡  美  娟
中　　華　　民　　國　　96　　年　　3 　　月　　22　　日
附錄論罪科刑法條
中華民國刑法第277條第2項
（普通傷害罪）
犯前項之罪因而致人於死者，處無期徒刑或7年以上有期徒刑；
致重傷者，處3年以上10年以下有期徒刑。
